臺灣高等法院民事判決　　　　　　　　 93年度上易字第820號
上　訴　人　戊○○○
　　　　　　丁○○
　　　　　　丙○○
共　　　同
訴訟代理人　蕭明哲律師
複　代理人　張斐雯律師
被　上訴人　乙○○
訴訟代理人　邱永祥律師
被　上訴人　甲○○
上列當事人間請求拆屋還地事件，上訴人對於中華民國93年7月8
日臺灣桃園地方法院91年度重訴字第350號第一審判決提起上訴
，本院於94年3月29日言詞辯論終結，判決如下：
    主  文
上訴駁回。
第二審訴訟費用由上訴人負擔。
    事實及理由
一、被上訴人甲○○未於言詞辯論期日到場，核無民事訴訟法第
    三百八十六條各款所列情形，爰依上訴人之聲請，由其一造
    辯論而為判決。
二、被上訴人起訴主張：坐落桃園縣中壢市○○段中壢老小段
    100之18地號等12筆土地為被上訴人及原審其餘共同原告與
    訴外人林鍾美妹等人共有，經本院79年度上更(四)字第320號
    判決分割，被上訴人乙○○分得桃園縣中壢市○○段中壢老
    小段100之18地號（下稱系爭100之18號土地）、同段100之
    72 地號土地全部；被上訴人甲○○分得同段100之69地號土
    地（下稱系爭100之69號土地）全部；並經最高法院判決駁
    回上訴而告確定，被上訴人並依上開確定判決辦妥分割登記
    在案，嗣被上訴人發現系爭100之18、100之69地號土地，係
    由上訴人戊○○○、丁○○、丙○○所共有之房屋占用，又
    上訴人等人無權占用系爭土地，致被上訴人受有相當於租金
    之損害，是爰依民法第767條之規定，請求上訴人拆屋還地
    ，並依民法第179條或第184條之規定，請求其等應自前開分
    割共有物判決確定之翌日即81年5月23日起至返還土地日止
    ，按系爭土地申報地價年息百分之十計算賠償被上訴人相當
    租金之不當得利或損害賠償，另上訴人於原審判決後之93年
    7月間始將系爭建物拆除，但未將拆除之磚塊清運搬走，又
    未拆除包圍系爭土地之一面圍牆，而另一端為上訴人房屋，
    致被上訴人無法入內管理，上訴人並未依原審判決拆屋還地
    ，故上訴人仍應給付91年10月29日後之不當得利等語。並聲
    明上訴駁回。（原審判准被上訴人拆屋還地之請求，就不當
    得利部分，僅准許自86年8月15日起至系爭土地上建物拆除
    返還土地之日止，按占用系爭土地申報地價年息百分之八計
    算之不當得利，上訴人就拆屋還地其敗訴部分及被上訴人就
    其不當得利被駁回部分，均未上訴聲明不服。）
三、上訴人戊○○○、丁○○、丙○○則以：其等已於91年10月
    29日自行僱工拆除系爭土地上之建物，雖拆除後之磚塊仍堆
    置在系爭土地上，另牆壁尚未拆除，惟上訴人既無占用，不
    應准許被上訴人請求上訴人給付91年10月29日以後之不當得
    利。並聲明(一)原判決關於命上訴人自86年8月15日至92年8月
    14日止，按年給付新台幣（以下同）3萬912元及自92年8月
    15日起至93年8月14日止按年給付5萬4712元，及自93年8月
    15日起至93年8月15日起至返還土地之日止，按年給付6萬
    2,928元，予被上訴人乙○○，及自86年8月15日至92年8月
    14日止，按年給付6,182元及自92年8月15日起至93年8月14
    日止按年給付1萬942元，及自93年8月15日起至返還土地之
    日止，按年給付1萬3,798元，予被上訴人甲○○部分廢棄。
    (二)上開廢棄部分，被上訴人在第一審之訴及假執行之聲請均
    駁回。
四、被上訴人起訴主張系爭100之18、100之69號土地分別為其二
    人所有，上訴人無權占有系爭土地，並興建房屋等情，業據
    其提出土地登記簿謄本為證，且為上訴人所不爭執，上訴人
    復陳明已拆除系爭土地上之建物（被上訴人主張上訴人未拆
    除完畢，且未點交予被上訴人，詳如下述），自堪信此部分
    主張為真實。
五、被上訴人復主張上訴人無權占有系爭土地，致被上訴人受有
    損害，上訴人迄今僅拆除建物，將磚塊等廢棄物堆置原處，
    且未拆除面臨中興巷另一面圍牆，被上訴人無從管理使用系
    爭土地，爰依民法第179條前段規定，請求86年8月15日起至
    返還土地之日止之不當得利等情。上訴人則以前詞置辯，經
    查：上訴人固抗辯已於91年10月29日僱工拆除系爭土地上之
    建物，惟其亦自承拆除後之磚塊廢棄物等仍堆置原處，復未
    拆除圍住系爭土地之另一面面臨中興巷之圍牆，並有上訴人
    不爭執之被上訴人於94年3月29日所繪製之現場圖可按（見
    本院卷第84、86頁），上訴人雖稱未拆除之圍牆設有一門戶
    並未上鎖，惟查圍牆既設有門戶管制，仍係上訴人管理之狀
    態，不能謂門戶未上鎖，被上訴人即可隨意自由進出使用，
    故被上訴人主張系爭土地上因圍牆應拆除而未拆除，另一端
    係上訴人房屋，被上訴人無從進入管理使用，上訴人並未將
    系爭土地點交予被上訴人等情，自堪信為真實，上訴人雖已
    拆除建物，惟既尚未將占用系爭土地交還被上訴人，則其占
    有之情形仍繼續中，其抗辯上訴人僅得請求至91年10月29日
    止之不當得利云云，自非有理，不可採信。
六、又無權占有他人土地，可能獲得相當於租金之利益為社會通
    常之觀念，是土地所有權人主張無權占有人占有系爭土地所
    得之利益，相當於租金之數額，尚屬可採，此有最高法院61
    年度台上字第1695號民事判例可資參照。上訴人等人所有建
    物無權占有被上訴人所有之系爭土地，自有獲得相當於租金
    之不當利益，故被上訴人請求上訴人給付無權占有系爭土地
    之不當得利，於法有據，應准許之。再按城市地方房屋之租
    金，以不超過土地及建築物申報總價年息百分之十為限；而
    該條之規定於租用基地建築房屋準用之，此土地法第97條第
    1項及第105條定有明文。而基地租金數額除以基地申報地價
    為基礎外，尚須斟酌基地位置、工商繁榮程度、承租人利用
    基地之經濟價值及所受利益等項，並與鄰地租金相比較，此
    有最高法院68年台上字第3071號判例可資參照。經查：本件
    系爭土地位於桃園縣中壢市六米寬之康樂路巷道內，由巷道
    一端出口離中壢市○○路火車站商圈約一百米，四周住宅、
    商家林立，此有原法院履勘現場製有勘驗筆錄及被上訴人所
    提之照片八幀附卷可查，足見該區交通方便，屬商業利用之
    繁榮地區，生活機能及使用價值頗高。原審認系爭土地之租
    金應以土地申報地價之百分之八計算，自為允當，兩造就此
    不當得利計算給付之標準亦無意見（見本院卷第75頁），而
    系爭100之18、100之69地號土地86年7月至92年12月之申報
    地價均為每平方公尺1萬1,040元，93年1月起之申報地價均
    為每平方公尺2萬4,640元，有被上訴人所提之地價謄本八份
    附卷可查，故被上訴人請求上訴人自86年8月15日起至將系
    爭土地上建物拆除返還土地之日止，按年給付如原審判決後
    附計算式編號(一)、(一)、(二)所示之金額，於法自屬有據，應予
    准許。
七、綜上，被上訴人主張本於無權占有、不當得利之法律關係，
    請求上訴人給付如原審判決附表一編號一、二所示之不當得
    利為有理由，應予准許，原審判命上訴人如數給付，並依兩
    造之聲請分別准、免假執行之宣告，於法並無不合，上訴意
    旨指摘原判決此部分不當，求予廢棄改判，為無理由，應予
    駁回。
八、據上論結，本件上訴為無理由，依民事訴訟法第449條第1項
    、第385條第1項前段、第78條，第85條第1項前段，判決如
    主文。
中　　華　　民　　國　　94　　年　　4　　月　　12　　日
　　　　　　　　　民事第十四庭審判長法　官 劉靜嫻
　　　　　　　　　　　　　　　      法　官 陳駿璧
                                    法  官 李錦美
正本係照原本作成。
不得上訴。
中　　華　　民　　國　　94　　年　　4 　　月　　13　　日
　　　　　　　　　　　　　　　　　　書記官 明祖全
